臺灣高雄地方法院民事裁定　　　　　 99年度消債聲字第208號
聲　請　人　陳玲珠
上列當事人依消費者債務清理條例之規定，聲請免責事件，本院
裁定如下：
    主  文
聲請人陳玲珠不免責。
    理  由
一、按「法院為終止或終結清算程序之裁定確定後，除別有規定
    外，應以裁定免除債務人之債務」、「債務人有下列各款情
    形之一者，法院應為不免責之裁定，但債務人證明經普通債
    權人全體同意者，不在此限：一、於七年內曾依破產法或本
    條例規定受免責；二、隱匿、毀損應屬清算財團之財產，或
    為其他不利於債權人之處分；三、捏造債務或承認不真實之
    債務；四、因浪費、賭博或其他投機行為，致財產顯然減少
    或負擔過重之債務，而生開始清算之原因；五、於清算聲請
    前一年內，已有清算之原因，而隱瞞其事實，使他人與之為
    交易致生損害；六、明知已有清算原因之事實，非基於本人
    之義務，而以特別利於債權人中之一人或數人為目的，提供
    擔保或消滅債務；七、隱匿、毀棄、偽造或變造帳簿或其他
    會計文件之全部或一部，致其財產之狀況不真確；八、故意
    於財產及收入狀況說明書為不實之記載，或有其他故意違反
    本條例所定義務之行為」，消費者債務清理條例（下稱消債
    條例）第132 條、第134 條分別定有明文。又消費者債務清
    理制度並非在使債務人恣意消費所造成之債務，轉嫁予債權
    人負擔，債務人免責制度，應在鼓勵勤勞誠實之債務人，而
    非縱容債務人奢侈浪費，倘債務人於聲請清算前之相當期間
    內，利用信用金融之機會，恣意為非屬通常生活所需之鉅額
    消費或作奢侈性、浪費性之消費，而不在意日後履行返還之
    能力，反而算計消債條例中之免責制度，濫用清算程序以規
    避其應負擔之償還責任，自與消債條例之立法本旨有違。
二、經查：
  (一)聲請人聲請消費者債務清理事件，於民國94及95年間在配偶
    之工廠擔任會計時，每月工作收入約為新臺幣（下同）18,0
    00元，現目前每月工作收入為9,000 元，支付個人生活費及
    未成年子女之扶養費後，已無餘額，認其不能清償債務，而
    經本院以98年度消債更字第57號裁定自98年2 月24日開始更
    生程序，嗣因更生方案未經債權人可決，經本院以99年度消
    債清字第19號裁定於99年2 月3 日開始清算程序，嗣因清算
    財團之財產不敷清償消債條例第108 條所定費用及債務之情
    形，經本院以99年度司執消債清字第28號裁定清算程序終止
    在案等情，有前開裁定各一份在卷可稽，並經本院依職權核
    閱上開卷宗無誤，固堪採認。
  (二)本件清算程序終止後，經本院函詢聲請人之各債權人是否同
    意其為免責，經債權人大眾商業銀行股份有限公司（下稱大
    眾銀行）、國泰世華商業銀行股份有限公司（下稱國泰世華
    銀行）、臺灣新光商業銀行股份有限公司（下稱新光銀行）
    、聯邦商業銀行股份有限公司（下稱聯邦銀行）、匯豐（台
    灣）商業銀行股份有限公司（下稱匯豐銀行）、臺灣新光商
    業銀行股份有限公司（下稱新光銀行）、遠東國際商業銀行
    股份有限公司（下稱遠東銀行）、玉山商業銀行股份有限公
    司（下稱玉山銀行）、萬泰商業銀行股份有限公司（下稱萬
    泰銀行）、台新國際商業銀行股份有限公司（下稱台新銀行
    ）、中國信託商業銀行股份有限公司（下稱中國信託銀行）
    、永豐信用卡股份有限公司（下稱永豐信用卡公司）、勞工
    保險局均表示不同意聲請人免責，有上開銀行之陳報狀及函
    文在卷（見本院卷第7 至96頁）可稽。
  (三)觀諸聲請人之債權人所提出之信用卡消費紀錄、現金卡預借
    現金紀錄等資料，可知聲請人於94年7 月26日由國泰世華銀
    行代償其積欠中華銀行25,264元、聯邦銀行35,000元、台新
    銀行62,741元後，已知自身已無還款能力，仍持續以每月萬
    元以上之借款迅速闊舉債務，其中於94年8 月間分別向聯邦
    銀行、匯豐銀行、台新銀行以信用卡預借現金計40,000元、
    30,000元、50,000元；於94年10月間分別向國泰世華銀行、
    匯豐銀行、萬泰銀行以現金卡預借現金提領計30,000元、60
    ,000元、70,000元；94年11月間分別向國泰世華銀行、匯豐
    銀行以現金卡預借現金提領計30,000元、28,000元；94年12
    月間分別向國泰世華銀行、萬泰銀行以現金卡預借現金提領
    計18,000元、70,000元；95年1 月間分別向匯豐銀行、國泰
    世華銀行、中國信託銀行以現金卡、信用卡預借現金計5,00
    0 元、5,000 元、55,000元；95年2 月間向國泰世華銀行以
    現金卡預借現金計5,000 元；95年3 月13日向匯豐銀行以現
    金卡預借現金計2,000 元；95年4 月6 日向新光銀行以通信
    借貸60,000元，此有匯豐銀行、國泰世華銀行、新光銀行、
    聯邦銀行、遠東銀行、萬泰銀行、台新銀行、中國信託銀行
    民事陳報狀所附客戶交易明細表及歷史帳單查詢表可按（見
    司執消債清卷第172 至191 頁、本院卷第16至20頁、第25至
    31頁、第34至43頁、第50至52頁、第57至63頁、第66至67頁
    反、第69至89頁）。而聲請人於94及95年間與配偶共同扶養
    2 名未成年子女薛凱仁、薛羽廷，以94年度內政部高雄市每
    人每月最低生活費用9,711 元、95年10,072元為標準，聲請
    人於94年間之每月最低生活費用及扶養費合計為19,422元【
    計算式：9,711 元＋（9,711 元×2 ÷2 ）＝19,422元】，
    95年間之每月最低生活費用及扶養費合計為20,144元【計算
    式：10,072元＋（10,072元×2 ÷2 ）＝20,144元】。又聲
    請人94及95年間之收入分別約為18,000元、9,000 元乙節，
    業如上述，則聲請人94年每月收入扣除生活必要支出後，不
    足款約僅有1,422 元（計算式：18,000元-19,422 元＝-1,
    422 元），顯低於其預借現金之金額；95年間不足款約有11
    ,144元（計算式：9,000 元-20,144 元＝-11,144 元），然
    聲請人就其頻繁、大量預借現金、貸款之用途暨原因，並未
    能提出具體事證以實其說，尚難認聲請人大量預借現金、貸
    款之舉係為供一般通常生活之必要費用。
  (四)再者，聲請人於積欠債務期間，不僅未遵期清償前揭代償、
    預借現金債務，更於94年7 月間分別於真光量販店刷卡消費
    合計105,640 元、微風家具刷卡消費合計40,000元、加油刷
    卡消費合計6,135 元、台糖量販店刷卡消費1,408 元、富邦
    MOMO購物刷卡消費6,840 元；94年8 月間分別於購物百貨刷
    卡消費2,880 元、富邦MOMO購物刷卡消費2,400 元、加油刷
    卡消費合計6,515 元、台糖量販店刷卡消費1,781 元、高市
    農會超市刷卡消費891 元、紅花牛排店刷卡消費672 元、億
    客來超市刷卡消費2,787 元、微風家具刷卡消費10,000元、
    漢神百貨刷卡消費3,707 元；94年9 月間於逢陞刷卡消費3,
    960 元、加油刷卡消費4,480 元、億客來超市刷卡消費1,58
    5 元、富邦MOMO購物刷卡消費1,980 元、台糖量販店刷卡消
    費13,837元、漢神百貨刷卡消費1,451 元、寶雅百貨刷卡消
    費2,965 元、陽明眼鏡刷卡消費1,800 元、真光量販店刷卡
    消費7,194 元、HOLA刷卡消費2,148 元、HANG TEN刷卡消費
    2,887 元；94年10月間分別於台糖量販店刷卡消費1,316 元
    、加油刷卡消費合計4,390 元、漢神百貨刷卡消費1,614 元
    ，此等非必要性支出顯逾一般消費之正常狀態，此觀新光銀
    行、匯豐銀行、聯邦銀行、遠東銀行、萬泰銀行、台新銀行
    、永豐信用卡公司、中國信託銀行民事陳報狀所附客戶交易
    明細表及歷史帳單查詢表足證（見司執消債清卷第172 至19
    1 頁、本院卷第16至93頁）。是故，由上開聲請人所持信用
    卡、現金卡之刷卡消費內容及金額以觀，難認聲請人所從事
    之前開消費係屬日常生活必要之消費，益見聲請人確有未能
    妥適衡量個人清償債務能力、恣意消費之奢侈、浪費情事，
    是本院審酌其所積欠債務實係源於個人先前奢侈、浪費之行
    為，長期以來未能適度減少非必要支出以致不斷累積債務，
    終至難以負擔之程度，聲請人之情節實難謂輕微。此外，其
    復無法證明業經普通債權人全體之同意而為上開消費，上開
    債權人亦表示不同意聲請人免責，依上開說明，本件聲請人
    不得免責，爰裁定如主文。
中    華    民    國   100    年    2     月    23    日
                  民事第五庭  法  官    何佩陵
上為正本係照原本作成。
如不服本裁定，應於裁定送達後10日內，以書狀向本院提出抗告
，並繳納抗告費新臺幣1仟元。
中    華    民    國   100    年    2     月    23    日
                              書記官    陳喜苓